臺灣臺南地方法院刑事判決
109年度訴緝字第66號
公  訴  人  臺灣臺南地方檢察署檢察官
被      告  侯永昇

                    籍設高雄市○○區○○路000○0號(高雄                        ○○○○○○○○燕巢辦公處)


上列被告因違反廢棄物清理法等案件，經檢察官提起公訴（108
年度偵字第12292號），被告就被訴事實為有罪之陳述，本院合
議庭裁定由受命法官獨任進行簡式審判程序，判決如下：
    主  文
侯永昇共同犯廢棄物清理法第四十六條第四款之非法清理廢棄物
罪，累犯，處有期徒刑柒月。
    事實及理由
一、犯罪事實
　　侯永昇智慮無缺，理應知悉需取得許可文件，始可從事廢棄
    物之清除、處理，且明知坐落臺南市○○區○○○段0000○0000○0
    000地號土地係他人所有之土地，竟與譚安紘（本院另判決
    有期徒刑6月確定）共同基於意圖為自己不法利益及從事違
    法清理廢棄物之犯意聯絡，未依廢棄物清理法規定領有廢棄
    物清除、處理許可文件，且未取得上開土地之管理人或所有
    權人之同意，由譚安紘以每車次新臺幣6千元之價格向陳裕
    強（已歿，另經檢察官為不起訴處分）收購布料加工廠生產
    後所生之碎布、裁邊布等廢布料後，侯永昇再與譚安紘二人
    於民國107年8月31日晚間9時許至翌日（9月1日）凌晨3時許
    止，分別駕駛車牌0000-00號自小客車（車主譚安紘）、車
    牌0000-00號自小貨車（譚安紘向不知情之余承穎借用）、
    車牌00-0000號自小貨車（譚安紘向不知情之車主李育竹借
    用）、車牌00-0000號自小貨車（譚安紘向不知情之李育竹
    借用）、車牌000-0000號自小客車（侯永昇向不知情之車主
    張歆妤借用）等車輛，前往臺南市○○區○00號快速道路引道
    旁，將譚安紘購自陳裕強之碎布、裁邊布等一般事業廢棄物
    ，分批載運至上開1025、1105、1106地號土地上傾倒、堆置
    ，伺機轉售牟利，並以此方式竊佔上開土地。嗣臺南市政府
    環境保護局於107年9月2日接獲地主陳情上開土地遭棄置廢
    布，於同日派員前往現場稽查屬實，乃會同內政部警政署保
    安警察第七總隊第三大隊第三中隊人員，至上開土地實施稽
    查，並調閱附近監視器錄影畫面，循線查獲上情。
二、上開犯罪事實，業據被告侯永昇於警詢及本院審理時坦承不
    諱（警卷第87至89頁、訴緝卷第110、114、138頁），與共
    犯譚安紘於警詢及偵查中供述情節（警卷第70至72頁、偵卷
    第190至192頁）互核一致，且據證人陳國昌、趙德和、林冠
    樺、林祐誠、余承穎、黃中燦、李宗翰、李育竹、張歆妤、
    楊麗惠等人證述明確（依序見警卷第3至8、113至116、161
    至163、165至166、173至175、179至181、187至191、197至
    200、203至206、213至215、211至213頁），復有：㈠107年9
    月26日稽查現場照片12張（警卷第297至302頁）、行政院環
    保署環境督察總隊南區環境督察大隊107年10月2日督察紀錄
    （警卷第219至221頁）及現場稽查照片（警卷第303至308頁
    ）、107年10月8日督察紀錄(警卷第223至225頁)及稽查現場
    照片8張(警卷第309至312頁)、107年10月25日督察紀錄（警
    卷第2227至229頁）、107年11月12日9時40分督察紀錄（警
    卷第231至233頁）、107年11月12日14時20分督察紀錄（警
    卷第235頁）、107年12月19日9時30分督察紀錄（警卷第237
    至239頁）、107年12月19日10時40分督察紀錄（警卷第241
    至243頁）、107年12月24日督察紀錄（警卷第245至247頁）
    、108年1月14日督察紀錄（警卷第249頁）、108年1月18日
    督察紀錄（警卷第251至253頁）、108年1月30日督察紀錄（
    警卷第255至257頁）、108年2月12日督察紀錄（警卷第259
    頁）、108年2月23日督察紀錄（警卷第261頁）、108年3月6
    日督察紀錄（警卷第263頁）、108年3月12日督察紀錄（警
    卷第265至267頁）；㈡車牌0000-00號自小客車、車牌0000-0
    0號自小貨車、車牌00-0000號自小貨車、車牌00-0000號自
    小貨車、車牌000-0000號自小客車之車籍查詢資料（警卷第
    85、171、195、209、219頁）；㈢臺南市○○區○○○段0000○000
    0○0000地號土地之土地建物查詢資料（警卷第289至293頁）
    ；㈣富順纖維工業股份有限公司與陳國昌於106年12月16日簽
    訂之合約書（警卷第129頁）；㈤檢察官108年3月18日勘驗筆
    錄及附件(偵卷第165至169頁)、現場照片21張(偵卷第197至
    203頁)；㈥行政院環境保護署督察總隊南區環境督察大隊解
    釋函（偵卷第83至86頁）等件在卷可稽，足認被告之自白與
    事實相符，本案事證明確，被告犯行洵堪認定，應依法論科
    。
三、論罪科刑
　㈠按行為後法律有變更者，適用行為時之法律。但行為後之法
    律有利於行為人者，適用最有利於行為人之法律，刑法第2
    條第1項定有明文。經查，被告為上開犯行後，刑法第320條
    業於108年5月29日經總統公布修正，並於同年5月31日施行
    ，而修正前刑法第320條規定：「（第1項）意圖為自己或第
    三人不法之所有，而竊取他人之動產者，為竊盜罪，處五年
    以下有期徒刑、拘役或五百元以下罰金。（第2項）意圖為
    自己或第三人不法之利益，而竊佔他人之不動產者，依前項
    之規定處斷。（第3項）前二項之未遂犯罰之。」修正後則
    規定：「（第1項）意圖為自己或第三人不法之所有，而竊
    取他人之動產者，為竊盜罪，處五年以下有期徒刑、拘役或
    五十萬元以下罰金。（第2項）意圖為自己或第三人不法之
    利益，而竊佔他人之不動產者，依前項之規定處斷。（第3
    項）前二項之未遂犯罰之。」經新舊法比較結果，以修正前
    之規定對被告較為有利。據此，被告與共犯譚安紘共同未經
    許可佔用他人土地之犯行，應依刑法第2條第1項前段規定，
    適用被告行為時之法律即修正前刑法第320條第2項之規定論
    處。
  ㈡無論一般廢棄物或事業廢棄物，其清除、處理，應依循廢棄
    物清理法之規定，俾符有效清除、處理廢棄物，改善環境衛
    生，維護國民健康之立法目的（廢棄物清理法第1條參照）
    。為達前揭立法目的，廢棄物清理法第41條第1項本文明定
    從事廢棄物清除、處理業務者，應向直轄市、縣（市）主管
    機關或中央主管機關委託之機關申請核發公民營廢棄物清除
    處理機構許可文件後，始得受託清除、處理廢棄物業務。違
    反者，即未依第41條第1項規定領有廢棄物清除、處理許可
    文件，從事廢棄物貯存、清除、處理，或未依廢棄物清除、
    處理許可文件內容貯存、清除、處理廢棄物，依廢棄物清理
    法第46條第4款規定處罰。據此，廢棄物清理法第46條第4款
    所規範之行為態樣，為「依同法第41條第1項應領有而未領
    有廢棄物清除、處理許可文件」，或「已領有而未依許可文
    件內容貯存、清除、處理廢棄物」二者（最高法院94年度台
    上字第2590號判決參照），是以，一般人未依廢棄物清理法
    第41條第1項申請核發許可文件即從事廢棄物清除、處理等
    業務，或已申領核發許可文件之業者，未依許可文件內容貯
    存清除、處理廢棄物，均應受同法第46條第4款處罰。又事
    業所生產之廢棄物，其清理方式，如不屬事業自行或共同清
    理，亦非其他經中央主管機關許可之方式，而係經由他人代
    為清理者，不論事業與清理行為人間契約名稱係委託、買賣
    、轉讓、承攬等，該清理行為人，因有代事業清理事業廢棄
    物之實質，如未依該法第41條第1項規定領有廢棄物清除、
    處理許可文件，即應依該法第46條第4款之規定處罰（最高
    法院106年度台上字第873號判決意旨參照）。再按行政院環
    境保護署發布之「事業廢棄物貯存清除處理方法及設施標準
    」第2條第2、3款之規定，「清除」係指事業廢棄物之收集
    、運輸行為；至第2條第3款就廢棄物「處理」所為之定義性
    說明（即中間處理、最終處置以及再利用等行為），所謂之
    「處理」，係指符合法令規定所為之處置行為；行為人未領
    有廢棄物處理許可文件，擅自將事業廢棄物傾倒於偏僻處所
    ，係屬違法處置事業廢棄物之行為，此行為態樣自不可能符
    合該標準就「處理」所為之定義性說明。行為人上開違法處
    置行為，核其犯意應係對事業廢棄物為「最終處置」，自應
    論以廢棄物清理法第46條第4款之未領有廢棄物處理許可文
    件，從事廢棄物處理罪（最高法院100年度台上字第4263號
    判決意旨參照）。另依行政院環境保護署89年1月15日89環
    署廢字第0082938號函示：以車載運廢棄物之司機，其單純
    載運廢棄物之行為，即為非法清除廢棄物之行為。故被告與
    譚安紘共同於107年8月31日晚間9時許至翌日（9月1日）凌
    晨3時許止，分別駕駛上揭車輛，將前揭一般事業廢棄物，
    載運至坐落臺南市○○區○○○段0000○0000○0000地號土地上傾
    倒，即該當廢棄物清理法第41條第1項之「清除」及「處理
    」廢棄物之構成要件行為。核被告所為，係犯廢棄物清理法
    第46條第4款前段之未經許可，從事廢棄物清除、處理罪。
  ㈢被告與譚安紘就上開犯行，有犯意聯絡及行為分擔，應論以
    共同正犯。
  ㈣集合犯乃其犯罪構成要件中，本就預定有多數同種類之行為
    將反覆實行，立法者以此種本質上具有複數行為，反覆實行
    之犯罪，歸類為集合犯，特別規定為一個獨立之犯罪類型，
    例如收集犯、常業犯等。廢棄物清理法第46條第4款前段之
    非法清理廢棄物罪，係以未依同法第41條第1項規定領有廢
    棄物清除、處理許可文件而受託清除、處理廢棄物者為犯罪
    主體，再依該第41條第1項前段以觀，可知立法者顯然已預
    定廢棄物之清除、處理行為通常具有反覆實行之性質。是本
    罪之成立，本質上即具有反覆性，而為集合犯（最高法院10
    4年度第9次刑事庭會議決議內容、106年度台上字第637號判
    決意旨參照）。被告與譚安紘於107年8月31日晚間9時許至
    翌日（9月1日）凌晨3時許止，分批載運前揭事業廢棄物至
    上開土地上傾倒堆置之非法清除、處理廢棄物行為，係基於
    集合犯意，在密切接近之一定時、地，多次反覆實行相同之
    犯罪行為，揆諸上揭說明，僅應論以廢棄物清理法第46條第
    4款之一罪。
  ㈤被告以一行為同時觸犯廢棄物清理法第46條第4款前段之非法
    清理廢棄物罪及修正前刑法第320條第2項之竊佔罪，為想像
    競合犯，應依刑法第55前段規定，從一重之廢棄物清理法第
    46條第4款前段之非法清理廢棄物罪處斷。
　㈥被告前於105年間曾因施用第二級毒品、酒後駕車之公共危險
    案件，經法院分別判處有期徒刑2月、2月並裁定應執行有期
    徒刑3月確定，入監執行後，於106年6月17日執行完畢，有
    卷附臺灣高等法院被告前案紀錄表可稽（訴緝卷第78MIG 79
    、89頁），其受徒刑之執行完畢，於5 年以內之107年8月31
    日至同年9月1日故意再犯本案有期徒刑以上之罪，為累犯，
    爰依刑法第47條第1 項之規定加重其刑。至司法院釋字第77
    5 號解釋，依解釋文及理由之意旨，係指構成累犯者，不分
    情節，一律加重最低本刑，於不符合刑法第59條所定要件之
    情形下，致生行為人所受之刑罰超過其所應負擔罪責之個案
    ，不符罪刑相當原則、比例原則。於此範圍內，在修正前，
    為避免發生上述罪刑不相當之情形，法院就該個案應裁量是
    否加重最低本刑。依此解釋，係指個案本應量處最低法定刑
    ，然在無法適用刑法第59條在內之減輕規定情形時，法院應
    依本解釋意旨裁量不予加重最低本刑。本件被告已適用刑法
    第59條規定酌減其刑，詳如下列㈦所述，自無上開解釋所指
    「於不符合刑法第59條所定要件之情形下，致生行為人所受
    之刑罰超過其所應負擔罪責之個案，其人身自由因此遭受過
    苛之侵害」之罪刑不相當情形，附此敘明。
  ㈦按犯罪之情狀顯可憫恕，認科以最低刑度仍嫌過重者，得酌
    量減輕其刑，刑法第59條定有明文。其所謂「犯罪之情狀」
    ，應就犯罪一切情狀（包括第57條所列舉之10款事項），予
    以全盤考量，審酌其犯罪有無可憫恕之事由，即有無特殊之
    原因與環境，在客觀上足以引起一般同情，以及宣告法定最
    低度刑，是否猶嫌過重等資為判斷（最高法院95年台上字第
    6157號判決意旨參照）。本案被告傾倒、堆置之碎布、裁邊
    布等事業廢棄物於他人土地上固有不該，但觀諸現場照片所
    示（警卷第297至299頁），該等廢棄物為具有相當重量的固
    體，不致隨風散布於空中，亦不會滲入土壤內，對環境、生
    態及社會大眾健康之影響尚非重大，且縱被告將其所堆置之
    碎布、裁邊布等廢布料轉賣，所得亦非至鉅，況現場堆置之
    廢棄物已清除完畢（訴緝卷第155頁）而回復原狀，可見被
    告犯罪情節尚稱輕微，所生危害猶低，縱然科以依累犯加重
    後之法定最低度刑有期徒刑1年1月，仍嫌過重，實屬情輕法
    重，在客觀上足以引起一般之同情，尚有堪資憫恕之處，本
    院認依其情狀，爰適用刑法第59條之規定酌減其刑，並依法
    先加後減之。
　㈧爰審酌被告為自己利益未依規定取得廢棄物清理許可文件，
    即擅自將廢布料堆置本案土地，伺機轉賣牟利，而從事事業
    廢棄物之清除、處理業務，並以此方式竊佔上開他人所有之
    土地，其行為顯不可取，兼衡被告犯罪所生危害、犯罪之動
    機、目的、手段與情節、坦承犯行之犯罪後態度、構成上開
    累犯以外之其他前科素行，暨其陳明之智識程度、家庭經濟
    、生活狀況（見訴緝卷第138頁）等一切情狀，量處如主文
    所示之刑。
四、沒收之說明
    共犯譚安紘供稱其載運本案事業廢棄物至上開土地傾倒、堆
    置，未獲得任何報酬，想轉售牟利，但還未找到買家等語（
    見訴字卷第111頁），而綜觀卷內並無其他積極證據足證被
    告與共犯譚安紘出售事業廢棄物之次數及款項，本於罪疑惟
    輕原則，應認被告與譚安紘二人實際上尚未獲犯罪所得，而
    無所得須諭知沒收、追徵。
五、適用之法律
　　刑事訴訟法第273條之1第1項、第299條第1項前段，廢棄物
    清理法第46條第4款，修正前刑法第320條第2項、第1項，刑
    法第11條前段、第2條第1項前段、第28條、第55條、第47條
    第1項、第59條，刑法施行法第1條之1第1項、第2項前段。
本案經檢察官陳昆廷提起公訴，檢察官洪欣昇到庭執行職務。
中　　華　　民　　國　　110 　年　　2 　　月　　25　　日
　　　　　　　　　刑事第五庭    法　官　林欣玲
以上正本證明與原本無異。
如不服本判決應於收受本判決後20日內向本院提出上訴書狀，並
應敘述具體理由。其未敘述上訴理由者，應於上訴期間屆滿後20
日內向本院補提理由書狀（均須按他造當事人之人數附繕本）「
切勿逕送上級法院」。 
　　　　　　　　　　　　　　　　書記官　莊文茹
中　　華　　民　　國　　110 　年　　2 　　月　　25　　日
附錄本案論罪科刑法條：
廢棄物清理法第46條
有下列情形之一者，處1年以上5年以下有期徒刑，得併科新臺幣
1千5百萬元以下罰金：
一、任意棄置有害事業廢棄物。
二、事業負責人或相關人員未依本法規定之方式貯存、清除、處
    理或再利用廢棄物，致污染環境。
三、未經主管機關許可，提供土地回填、堆置廢棄物。
四、未依第41條第1項規定領有廢棄物清除、處理許可文件，從
    事廢棄物貯存、清除、處理，或未依廢棄物清除、處理許可
    文件內容貯存、清除、處理廢棄物。
五、執行機關之人員委託未取得許可文件之業者，清除、處理一
    般廢棄物者；或明知受託人非法清除、處理而仍委託。
六、公民營廢棄物處理機構負責人或相關人員、或執行機關之人
    員未處理廢棄物，開具虛偽證明。

修正前中華民國刑法第320條
意圖為自己或第三人不法之所有，而竊取他人之動產者，為竊盜
罪，處5年以下有期徒刑、拘役或500元以下罰金。
意圖為自己或第三人不法之利益，而竊佔他人之不動產者，依前
項之規定處斷。
前二項之未遂犯罰之。